臺灣高等法院刑事裁定
111年度毒抗字第461號
抗  告  人
即  被  告  呂明佳


上列抗告人因違反毒品危害防制條例案件，不服臺灣臺北地方法
院中華民國111年4月11日裁定（111年度毒聲字第207號），提起
抗告，本院裁定如下：
    主  文
抗告駁回。                                             
    理  由
一、原裁定意旨略以：抗告人即被告甲○○（下稱被告）基於施用
    第二級毒品甲基安非他命之犯意，分別於：㈠民國109年10月
    13日13時35分許為警採尿回溯96小時內某時，在新北市新店
    區某友人住處內，以將甲基安非他命放置玻璃球內燒烤後吸
    食煙霧方式，施用甲基安非他命1次之事實（下稱甲案），
    業據被告於偵查中坦承不諱，且有勘查採證同意書、臺北市
    政府警察局偵辦毒品案件尿液檢體委驗單、台灣尖端先進生
    技醫藥股份有限公司109年10月30日出具之濫用藥物檢驗報
    告等件在卷可稽；㈡109年5月17日9時32分許為警採尿回溯96
    小時內某時，在不詳處所，以不詳方式，施用甲基安非他命
    1次（下稱乙案），嗣為警方依法通知驗尿後，於109年5月1
    7日9時32分許採集其尿液送驗結果檢出甲基安非他命、安非
    他命之陽性反應，有臺北市政府警察局查獲毒品案件尿液檢
    體監管紀錄表、台灣尖端先進生技醫藥股份有限公司109年5
    月29日濫用藥物檢驗報告各1份在卷可憑；㈢110年10月13日2
    1時3分許為警採尿回溯96小時內某時，在不詳處所，以不詳
    方式，施用甲基安非他命1次（下稱丙案），嗣在該日20時3
    0分許、臺北市○○區○○路0段000號前經警盤查後，於110年10
    月13日21時3分許採集其尿液送驗結果檢出甲基安非他命、
    安非他命之陽性反應，有勘查採證同意書、應受尿液採驗人
    尿液檢體採集送驗記錄、台灣尖端先進生技醫藥股份有限公
    司110年11月2日出具之濫用藥物檢驗報告等件在卷可稽；㈣1
    10年12月16日14時20分許為臺灣臺北地方檢察署觀護人室採
    尿前回溯96小時內某時，在不詳處所，以不詳方式，施用甲
    基安非他命1次（下稱丁案），嗣經觀護人前開採集其尿液
    送驗結果檢出甲基安非他命、安非他命陽性反應，有台灣尖
    端先進生技醫藥股份有限公司110年12月30日出具之濫用藥
    物檢驗報告、臺北地檢署施用毒品犯尿液檢體監管紀錄表、
    程序確認單等件在卷可稽；綜上，堪認其確有前揭施用第二
    級毒品之犯行。參照被告因施用毒品，經檢察官為附命完成
    戒癮治療之緩起訴處分，不論有無完成戒癮治療，均不能視
    為已接受等同曾受觀察、勒戒之處遇，此為最高法院之統一
    見解，又被告前未曾受觀察、勒戒或強制戒治執行完畢釋放
    之紀錄，有本院被告前案紀錄表可憑，檢察官依職權裁量後
    ，認被告應予觀察、勒戒而聲請裁定將被告送觀察、勒戒，
    依卷內事證以察，尚無顯然濫用裁量權情形，經核並無不合
    ，應予准許，爰依法裁定被告令入勒戒處所觀察、勒戒，期
    間不得逾2月等語。
二、抗告意旨略以：本案檢察官未在訊問被告時，讓被告就是否
    觀察勒戒表示意見，聲請書亦未送達被告，致其無從知悉，
    無從陳述意見，另原審亦未開庭訊問或通知書面陳述以使被
    告有答辯之機會，本案僅以書面審查，侵害被告訴訟權保障
    ，違法不當。又被告於警詢及偵查中雖對本件施用毒品犯行
    均坦承不諱，然檢察官聲請意旨並無敘明必須逕以觀察勒戒
    方式而不能以其他戒癮治療附條件緩起訴方式之理由或原因
    ，原裁定亦未審查檢察官裁量權之是否違反必要性、比例、
    平等原則之情事。被告現有正當工作及收入，素行尚可，並
    坦承檢察官聲請書所指施用毒品犯行，犯後態度良好，且已
    深刻醒悟，僅為初犯之偶發案件，如逕行觀察勒戒，將影響
    工作，又被告需親自扶養照料已年邁無業、患病之父親，每
    月尚須定期償還信用貸款，為家中唯一經濟來源，若逕執行
    觀察勒戒將對其家庭造成極大影響，不利被告自新及衍生更
    多社會問題，有短期自由刑流弊，可能喪失未來社會可塑性
    致生家庭隔閡。綜上，本件應優先考量以附命戒癮治療之緩
    起訴處分為必要，檢察官聲請不合法，請求撤銷原審裁定等
    語。
三、按「犯（毒品危害防制條例）第10條之罪者，檢察官應聲請
    法院裁定，或少年法院（地方法院少年法庭）應先裁定，令
    被告或少年入勒戒處所觀察、勒戒，其期間不得逾2月」、
    「觀察、勒戒後，檢察官或少年法院（地方法院少年法庭）
    依據勒戒處所之陳報，認受觀察、勒戒人無繼續施用毒品傾
    向者，應即釋放，並為不起訴之處分或不付審理之裁定；認
    受觀察、勒戒人有繼續施用毒品傾向者，檢察官應聲請法院
    裁定或由少年法院（地方法院少年法庭）裁定令入戒治處所
    強制戒治，其期間為6個月以上，至無繼續強制戒治之必要
    為止。但最長不得逾1年」，毒品危害防制條例第20條第1項
    、第2項分別定有明文。再者，毒品危害防制條例第20條第1
    項規定之觀察、勒戒處分，並非對於施用毒品犯罪者之懲處
    ，而係針對受處分人將來之危險所為預防、矯正措施之保安
    處分，目的係為斷絕施用毒品者之身癮及心癮，並屬強制規
    定，凡犯毒品危害防制條例第10條之罪者，除檢察官審酌個
    案情形，依同條例第24條第1項為附命完成戒癮治療之緩起
    訴處分，可排除適用觀察、勒戒之程序外，凡經檢察官聲請
    ，法院僅得依法裁定令入勒戒處所觀察、勒戒，以查其是否
    仍有施用毒品傾向，並據以斷定幫助受處分人徹底戒毒之方
    法。又毒品危害防制條例第24條第1項之規定對於「初犯」
    及「3年後再犯」毒癮治療方式，採行「觀察、勒戒」與「
    緩起訴之戒癮治療」並行之雙軌模式；立法者既賦予檢察官
    選擇上述雙軌制度之權限，則檢察官之職權行使，法院原則
    上應予尊重，僅就檢察官之判斷有違背法令、事實認定有誤
    或其他裁量重大明顯瑕疵等事項，予以有限之低密度審查。
    另按成年被告因施用毒品（含施用第一、二級毒品）罪，經
    檢察官為附命緩起訴確定，對於已完成所命履行之戒癮治療
    期滿未經撤銷者，或依修正前毒品危害防制條例第24條第2
    項所定之「附命緩起訴」經撤銷後，仍應回復原緩起訴處分
    不存在之狀態，由檢察官就該次施用毒品行為依法為相關處
    分之情形，上開二者，於毒品危害防制條例修正後，均不得
    視為事實上已接受等同「觀察、勒戒或強制戒治」之處遇執
    行完畢，業經最高法院達成一致之見解（最高法院110年度
    台上字第2096號、110年度台非字第98號判決意旨參照）。
    是被告經檢察官為附命戒癮治療緩起訴處分確定後，不論有
    無完成戒癮治療，其再犯施用毒品罪，即有適用毒品危害防
    制條例第20條規定，施以觀察、勒戒或強制戒治之必要。 
四、經查：
  ㈠被告有分別於前揭甲、乙、丙、丁等案之時、地，施用第二
    級毒品甲基安非他命之事實，被告業於偵查中供承在卷（見
    109年度毒偵字第3748號卷，下稱甲卷，第64、75至76頁）
    ，並於抗告意旨中坦認不諱（見本院卷第21、22頁），且被
    告上開為警或觀護人所採集之尿液檢體，均經台灣尖端先進
    生技醫藥股份有限公司以酵素免疫分析法初步檢驗，再以氣
    相層析質譜儀法確認檢驗之結果，確均呈安非他命、甲基安
    非他命陽性反應（甲案部分有該公司109年10月30日濫用藥
    物檢驗報告及臺北市政府警察局偵辦毒品案件尿液檢體委驗
    單、勘查採證同意書各1紙，見甲卷第9至15、25頁；乙案部
    分有該公司109年5月29日濫用藥物檢驗報告及臺北市政府警
    察局查獲毒品案件尿液檢體監管紀錄表，見109年度毒偵字
    第2001號卷第7至11頁；丙案部分有該公司110年11月2日濫
    用藥物檢驗報告及勘查採證同意書、應受尿液採驗人尿液檢
    體採集送驗記錄，見110年度毒偵字第4202號卷第16、11至1
    3頁；丁案部分有該公司110年12月30日濫用藥物檢驗報告及
    臺灣臺北地方檢察署施用毒品犯尿液檢體監管紀錄表、施用
    毒品犯採尿報到編號表、採尿人員採集受驗者之尿液程序確
    認單，見111年度毒偵字第198號卷第13、5至11頁），堪認
    被告確有前開施用第二級毒品甲基安非他命之犯行無誤。
  ㈡被告雖執前詞請求撤銷原裁定。惟查：
  ⒈在刑事訴訟程序中，裁定與判決不同，除法律明定之例外規
    定，以不經言詞陳述為原則；而毒品危害防制條例相關規定
    並未明定法院就施用毒品案件須經開庭審理程序，始得為觀
    察、勒戒之裁定，與刑事訴訟法羈押被告需先行訊問之法定
    程序原則有別，此為立法者依據所涉公益與被告權益為各項
    權衡之立法裁量結果，屬於立法形成之空間，自無不合。從
    而，尚不能以檢察官未讓被告就是否觀察勒戒表示意見或原
    審未給予陳述意見之機會，即遽指有何違法之處。況於甲、
    乙案中，檢察官業已給予被告到庭陳述意見之機會（見甲卷
    第64、75至76頁；110年度毒偵字第2642號卷第41至43頁 ）
    ，賦予被告程序保障。
  ⒉檢察官是否給予施用毒品者為附命完成戒癮治療之緩起訴處
    分，自得本於毒品危害防制條例第24條之規定及立法目的，
    依行政院所頒「毒品戒癮治療實施辦法及完成治療認定標準
    」，選擇實施對象、內容、方式與執行之醫療機構，妥為斟
    酌，其裁量結果如認適於為緩起訴處分者，應於緩起訴處分
    中說明其判斷之依據，如認為應向法院聲請觀察、勒戒者，
    則係適用原則而非例外，法院原則上應予尊重，僅就其認定
    事實有誤、違背法令，或其裁量有重大明顯瑕疵等為審查。
    且毒品危害防制條例觀察、勒戒之規定，係對施用毒品成癮
    者所為之積極矯治措施之保安處分，目的在斷絕施用毒品者
    對毒品之依賴，屬強制規定，除經檢察官審酌個案情形，依
    毒品危害防制條例第24條第1項為附命完成戒癮治療之緩起
    訴處分，可排除觀察、勒戒之適用外，即應向法院聲請裁定
    將被告送勒戒處所觀察、勒戒，非謂被告不具有毒品戒癮治
    療實施辦法及完成治療認定標準所定不適合為戒癮治療之事
    由存在，檢察官即應為附命完成戒癮治療之緩起訴處分，此
    不待言。被告以其有戒癮治療之意願，又無毒品戒癮治療實
    施辦法及完成治療認定標準第2條所定不適合為戒癮治療之
    事由，認檢察官聲請觀察、勒戒未盡合義務性裁量之責，容
    有誤會。
  ⒊另本件檢察官於聲請書內業經敘明被告經附條件緩起訴，卻
    猶於緩起訴期間再犯施用毒品案件，足證自制力薄弱，未有
    根除毒害之決心，本件不宜為附條件之緩起訴等語甚詳。又
    被告前因施用毒品案件，固經臺灣臺北地方檢察署檢察官以
    107年度毒偵字第703號為附命完成戒癮治療緩起訴處分確定
    ，惟因故意再犯施用第二級毒品罪而經檢察官於108年6月10
    日撤銷前揭緩起訴處分，及其後多次再犯施用毒品案件均經
    法院依法判處罪刑確定，而未曾經法院裁定令入勒戒處所觀
    察、勒戒之處遇等情，有本院被告前案紀錄表存卷可稽，揆
    諸前揭說明，即應令其觀察、勒戒，且不因其間是否另犯施
    用毒品案件經起訴、判刑或執行而有不同。再者，本件甲案
    部分原經檢察官訊問被告後（參110年1月5日訊問筆錄，見
    甲卷第75至77頁），已就該案以109年度毒偵字第3748號為
    附命完成戒癮治療緩起訴處分確定；嗣乙案經本院以109年
    度上易字第2417號判決不受理確定後，亦經檢察官訊問被告
    後（參110年8月20日訊問筆錄，見110年度毒偵字第2642號
    卷第41至43頁），以110年度毒偵字第2642號案併與甲案執
    行緩起訴處分；然被告竟在上開2案緩起訴處分之遵守或履
    約期間內又先後遭查獲丙、丁等施用毒品之犯行，檢察官撤
    銷前揭緩起訴處分後，方將本件被告施用毒品案轉而向原審
    聲請觀察、勒戒，是本件檢察官前已就甲、乙案部分予被告
    戒癮治療機會，實乃被告毫未珍惜、把握。進步言之，由被
    告於107年間因施用毒品案件，經臺灣臺北地方檢察署檢察
    官以107年度毒偵字第703號為附命完成戒癮治療之緩起訴處
    分，迄至本件，被告一再觸犯施用毒品犯行，有本院被告前
    案紀錄表存卷可憑（見本院卷第29至35頁），可見毒癮非淺
    、依賴毒品甚深，抗告意旨稱其為初犯，本案僅是偶發案件
    云云，實難採信，若僅藉由開放之社區醫療戒癮系統顯已不
    足督促、約束被告。從而，檢察官依據卷內資料，參照最高
    法院109年度台上大字第3826號刑事裁定意旨，斟酌個案具
    體情節，依毒品危害防制條例第20條第1項、觀察勒戒處分
    執行條例第3條第1項之規定，向法院聲請觀察、勒戒之處遇
    措施，實屬檢察官裁量權之適法行使，難認檢察官之判斷有
    違背法令、事實認定有誤或裁量逾越、濫用或違反比例原則
    之明顯違失或不當等重大明顯瑕疵之情事，法院原則上應予
    尊重。至於被告另以其需扶養父親、有正當工作，若令其入
    勒戒處所觀察、勒戒，恐將影響家中生計為由提起抗告，縱
    然非虛，然此俱非依法得免予觀察、勒戒處分之事由，其執
    此抗告，亦顯無足取。準此，原審經核檢察官之聲請，裁定
    被告應送勒戒處所觀察、勒戒，其期間不得逾2月，核其認
    事、用法，於法並無不合。
五、綜上所述，原審依檢察官之聲請裁定命被告送勒戒處所觀察
    、勒戒，經核其認事用法並無違誤，抗告意旨徒執前詞指摘
    原裁定不當，請求撤銷原裁定，為無理由，應予駁回。
六、據上論斷，依刑事訴訟法第412條，裁定如主文。
中　　華　　民　　國　　111 　年　　6 　　月　　1 　　日
                  刑事第十五庭  審判長法　官  陳芃宇
                                      法  官  陳勇松
                                      法  官  陳俞伶
以上正本證明與原本無異。
不得再抗告。
                                      書記官  朱家麒
中　　華　　民　　國　　111 　年　　6 　　月　　6 　　日